【裁判字號】    90,自,230
【裁判日期】    901221
【裁判案由】    詐欺
【裁判全文】
臺灣高雄地方法院刑事判決                            九十年度自字第二三號
    自  訴  人  甲○○
    被      告  丁○○
                乙○○
右列被告等因詐欺案件，經自訴人提起自訴，本院判決如左：
    主  文
丁○○、乙○○均無罪。
    理  由
一、自訴意旨略以：被告丁○○、乙○○（原名陳乙○○，於民國九十年四月二日撤
    冠夫姓）係夫妻關係，竟共同意圖為自己不法之所有，於八十九年十月間及同年
    十一月間，共同向自訴人甲○○誇稱：丁○○有坐落高雄縣鳥松鄉○○段八八六
    土地號之建地二百十一平方公尺，及其上建物鋼筋混凝土造貳層樓房，總面積有
    一百六十平方公尺，價值達新台幣（以下同）二千萬元以上，又有賓士牌二千八
    百ＣＣ自用小客車（車號ＷＱ─一六六八號），因生意上週轉所需，擬向自訴人
    借款，屆期必定清償，並有前開不動產及自用小客車可供查封拍賣，遂以被告丁
    ○○之名義，由被告乙○○代筆，簽發如附表所示之支票四紙向自訴人借款三十
    八萬二千三百元，詎被告等借得前開款項後，於八十九年十二月五日以贈與為原
    因，將被告丁○○所有之前開不動產所有權移轉登記予被告乙○○所有，並將前
    開自用小客車過戶予丁○○之弟丙○○所有，自訴人於附表所示之支票屆期提示
    後，均以存款不足及已列為拒絕往來戶而不獲付款，被告丁○○復無財產可供強
    制執行，至此自訴人始知受騙，因認被告等均涉刑法第三百三十九條第一項之詐
    欺罪嫌。
二、按犯罪事實應依證據認定之，無證據不得推定其犯罪事實；不能證明被告犯罪者
    ，應諭知無罪之判決，刑事訴訟法第一百五十四條、第三百零一條第一項分別定
    有明文。次按刑法第三百三十九條第一項詐欺罪之成立，以意圖為自己或第三人
    不法所有，以詐術使人將本人或第三人之物交付為要件。所謂以詐術使人交付，
    必須被詐欺人因其詐術而陷於錯誤，若其所用方法，不能認為詐術，亦不致使人
    陷於錯誤，即不構成該罪（最高法院四十六年臺上字第二六○號判例參照）。而
    認定犯罪事實應依證據，為刑事訴訟法所明定，故被告否認犯罪事實所持之辯解
    ，縱屬不能成立，仍非有積極證據足以證明其犯罪行為，不能遽為有罪之認定；
    又告訴人之指訴，係以使被告受刑事訴追為目的，是其陳述是否與事實相符，仍
    應調查其他證據以資審認（最高法院三十年上字第一八三一號判例、五十二年臺
    上字第一三○○號判例參照）。
三、本件自訴人主張上情，固據其提出支票影本及退票理由單各四紙、土地及建物登
    記簿謄本以資佐證。而訊之被告丁○○固坦承簽發附表所示之支票四紙交付自訴
    人，及向自訴人借款等事實，惟堅決否認有何詐欺犯行，並辯稱：九十年一月間
    開始向自訴人借款，迄九十年四月間列為拒絕往來戶為止，大約借了十次，伊是
    開票向自訴人借錢，支票屆期無法付款，再開票支付利息換票，附表所示編號四
    之支票是自訴人向伊借票去使用，編號一至三之支票是開票向自訴人借款，九二
    一地震後，伊在中部九二一地震災區建築房屋，因建造執照尚未核發，資金全部
    用以支付工程款，無法向銀行融資，才會發生財務困難等語；被告乙○○亦堅決
    否認有何詐欺犯行，辯稱：附表所示之支票均係被告丁○○叫伊簽發，伊不知情
    等語。
四、經查：被告丁○○自八十九年十月起至九十年三月止，陸續簽發支票向自訴人借
    款，因自訴人沒有錢，始由自訴人帶同被告丁○○陸續向第三人借款，金額合計
    約二百萬元，並由自訴人持丁○○簽發之支票交付該第三人，被告丁○○簽發之
    支票陸續付款約一百四十萬元，自訴人係因與被告丁○○有同村之誼，認識十餘
    年，被告有不動產、賓士車可供擔保，自訴人始向朋友借款予被告丁○○，被告
    丁○○有拿前開不動產之所有權狀予自訴人，自訴人曾至第一銀行、鳥松農會詢
    問，因已有設定抵押權，無法再設定抵押權以借款之事實，業據自訴人於本院訊
    問時陳明在卷（本院九十年六月二十日訊問筆錄、九十年十一月二十一日審判筆
    錄），而前開車號ＷＱ─一六六八號小客車，早於八十八年二月二十二日即已過
    戶登記予丙○○，系爭不動產於八十年九月十二日設定本金最高限額九百六十萬
    元之抵權予台灣銀行，亦有汽車行車執照影本一份、土地及建物登記簿謄本一份
    在卷可按，又自訴人自八十九年十月間起至九十年三月間止，共向被告丁○○借
    用支票計十六張，而該十六紙支票存根均有自訴人之簽名等情，亦經自訴人陳明
    在卷，並有被告丁○○提出之支票存根影本十六張在卷可稽，是自訴人與被告丁
    ○○間顯然早已有金錢往來，自訴人對被告丁○○之經濟情況，應當知之甚稔，
    且於借款時亦未要求被告提供前開不動產及小客車設定抵押權及依動產擔保交易
    法規定設定動產抵押。而被告丁○○在中國農民銀行鳥松分行所設立之支票存款
    帳戶，在八十九年八月間存款餘額最高達八十餘萬元，同年九月、十月間存款餘
    額亦達四、五十萬元，迄八十九年十一月二十七日之存款餘額尚有二十一萬餘元
    ，至九十年四月十三日始列為拒絕往來戶一節，有中國農民銀行鳥松分行九十年
    十二月三日（九十）農華（營）字第００六四號函附之存款往來明細表在卷可按
    ，堪認被告丁○○於列為拒絕往來戶之前，仍努力維持其票據之信用。又被告丁
    ○○確有以其經營之成易鐵工廠在台中縣太平市九二一地震災區承攬新建房屋工
    程之事實，亦有新建房屋工程契約書影本三份在卷可佐，是被告辯稱借款均投入
    九二一地震災區之新建房屋工程等語，亦堪採信。按刑法詐欺取財罪構成要件，
    須行為人具有主觀不法所有意圖，而客觀上對於被害人施用詐術，致被害人因而
    陷於錯誤，並為一定財物之給付，始足該當。倘不具備上開要件，縱行為人事後
    未清償債務或款項，應僅係民法上債務不履行之問題，而債務人未依債務本旨履
    行給付者，依一般社會經驗而言，原因非一，其因不可歸責之事由無法給付，或
    因合法主張抗辯事由而拒絕給付，甚至債之關係成立後，始行惡意遲延給付，皆
    有可能，非必出於自始無意給付之詐欺犯罪一端，尚難以單純債務不履行之狀態
    ，即推定其自始即有不法所有之意圖，且係施用詐術，逕認應以詐欺罪責相繩，
    故詐欺罪行為人事後是否清償債務，乃犯罪後態度考量問題，與詐欺罪構成要件
    無涉。本件系爭支票既係被告丁○○交由自訴人，委由自訴人陸續向第三人借款
    ，借款合計高達二百萬元，被告丁○○亦陸續清償一百四十餘萬元，被告丁○○
    於借款之初尚未陷於無支付能力之狀況，而自訴人與被告丁○○相識十餘年，亦
    曾向被告丁○○借用支票達十六張之多，其對被告丁○○之經濟情況及票據之信
    用，知之甚明，被告二人於交付支票，委由自訴人借款時，即難認有何施用詐術
    及不法所有之意圖，縱使事後被告未能於系爭支票屆期時，給付票款，亦屬民事
    糾葛範疇，揆諸前揭說明，即難以自訴人片面指訴，遽爾課以被告二人詐欺罪責
    。此外，復查無其他積極證據，足資證明被告二人有何詐欺犯行，本件不能證明
    被告二人犯罪，爰為被告丁○○、乙○○無罪之諭知。
據上論斷，應依刑事訴訟法第三百四十三條、第三百零一條第一項，判決如主文。
中      華      民      國    九十      年     十二     月    二十一    日
                                  臺灣高雄地方法院刑事庭
                                      法  官    涂裕洪
右正本證明與原本無異。
如不服本判決，應於判決送達後十日內，向本院提出上訴狀。
                                      書記官    賴佳慧
中    華    民    國      九十      年      十二      月      二十五    日
┌───────────────────────────────────┐
│附表：九十年度自字第二三○號                                          │
├──┬───┬────────┬───────┬───────────┤
│編號│發票人│面額（新台幣）  │發票日（民國）│付款人                │
├──┼───┼────────┼───────┼───────────┤
│一  │丁○○│九萬八千三百元  │九十年四月二十│台灣省合作金庫鳳山支庫│
│    │      │                │一日          │                      │
├──┼───┼────────┼───────┼───────────┤
│二  │丁○○│四萬二千元      │九十年四月二十│台灣省合作金庫鳳山支庫│
│    │      │                │五日          │                      │
├──┼───┼────────┼───────┼───────────┤
│三  │丁○○│十萬六千元      │九十年五月六日│台灣省合作金庫鳳山支庫│
├──┼───┼────────┼───────┼───────────┤
│四  │丁○○│十三萬六千元    │九十年五月六日│台灣省合作金庫鳳山支庫│
└──┴───┴────────┴───────┴───────────┘


司法院資訊處製作；財團法人民間司法改革基金會備份。
